臺灣高等法院刑事判決
108年度交上更一字第11號
上  訴  人  
即  被  告  林成彬  
選任辯護人  何昇軒律師
            劉興懋律師
上列上訴人即被告因公共危險案件，不服臺灣桃園地方法院107
年度審交訴字第126 號，中華民國107 年7 月27日第一審判決（
起訴案號：臺灣桃園地方檢察署107 年度偵字第9201號），提起
上訴，本院判決後，經最高法院撤銷發回更審（108 年度台上字
第3910號），本院判決如下：
    主  文
原判決撤銷。
林成彬無罪。
    理  由
一、公訴意旨略以：被告林成彬於民國107年2月1日凌晨4時27分
    許，駕駛車牌號碼000-0000號營業貨運曳引車，沿桃園市龜
    山區下湖街往忠義路1段方向行駛，途經下湖街與忠義路1段
    之交岔路口，於紅燈號誌轉換為綠燈號誌起步時，適有沿桃
    園市龜山區忠義路1段往下湖街方向行駛，由被害人陳信廷
    所騎乘之電動自行車闖越紅燈號誌，因受驚嚇而打滑在地，
    且倒臥在被告車底，並受有右腳第一腳趾蹠骨骨折之傷害。
    詎被告於肇事致人受傷後，僅將被害人及電動自行車扶至路
    旁，旋即為趕往他處下貨，遂基於肇事逃逸之犯意，未向警
    察機關報案或留下聯絡資訊，亦未得到被害人之同意，即置
    被害人不顧，而駕駛前開車輛逃逸。因認被告涉有刑法第18
    5條之4之肇事逃逸罪嫌等語。
二、本院之判斷
  ㈠按犯罪事實應依證據認定之，無證據不得認定犯罪事實；不
    能證明被告犯罪者，應諭知無罪之判決，刑事訴訟法第154
    條第2 項、第301 條第1 項分別定有明文。申言之，犯罪事
    實之認定應憑證據，如未能發現相當證據，或證據不足以證
    明，自不能以推測或擬制之方法，作為裁判基礎（最高法院
    40年台上字第86號判例意旨參照）；且認定犯罪事實所憑之
    證據，雖不以直接證據為限，間接證據亦包括在內，然而無
    論直接證據或間接證據，其為訴訟上之證明，須於通常一般
    之人均不致有所懷疑，而得確信其為真實之程度者，始得據
    為有罪之認定，倘其證明尚未達到此一程度，而有合理之懷
    疑存在而無從使事實審法院得有罪之確信時，即應由法院為
    被告無罪之判決（最高法院76年台上字第4986號判例意旨參
    照）。再者，檢察官對於起訴之犯罪事實，仍應負提出證據
    及說服之實質舉證責任。倘其所提出之證據，不足為被告有
    罪之積極證明，或其指出證明之方法，無從說服法院以形成
    被告有罪之心證，基於無罪推定之原則，自應為被告無罪判
    決之諭知（最高法院92年台上字第128 號判例意旨參照）。
  ㈡檢察官認被告涉有前揭肇事逃逸罪嫌，主要係以下列證據，
    作為論據：
  ⒈被告於警詢、偵查中之供述。
  ⒉證人即被害人於警詢、偵查中之證述。
  ⒊桃園市政府警察局龜山分局道路交通事故現場圖、道路交通
    事故調查報告表㈠、㈡、長庚醫療財團法人林口長庚紀念醫院
    診斷證明書、現場及車損採證照片、現場監視器光碟及其畫
    面翻拍照片等件。
  ㈢訊據被告堅決否認有何肇事逃逸犯行，辯稱：被害人所受上
    揭傷勢，與本案車禍發生並無因果關係，自無刑法第185條
    之4所稱「致人死傷」之情形。又被告於本案車禍發生後既
    已下車，且認識被害人傷勢無礙後，認為被害人違規肇事在
    先，其無意對被害人索賠，因此先離開現場，而當時被害人
    已經移置安全之適當處所，不至再次遭受其他交通危害，則
    被告離去之行為與為規避責任之「逃逸」行為尚屬有間，亦
    不該當肇事逃逸罪。況依司法院釋字第777號解釋意旨，倘
    若非因駕駛人故意或過失所致事故之情形，即與肇事逃逸罪
    之「肇事」構成要件並不相符，自不得論以肇事逃逸罪。本
    件被告對於車禍之發生並無故意或過失，自不構成肇事逃逸
    罪等語。
  ㈣檢察官所提以上事證，並不足以證明被告犯罪，茲分述如下
    ：
  ⒈按刑法第185 條之4 規定肇事逃逸罪之構成要件有四：「駕
    駛動力交通工具」、「肇事」、「致人死傷」及「逃逸」。
    其中有關「肇事」部分，可能語意所及之範圍，包括「因駕
    駛人之故意或過失」或「非因駕駛人之故意或過失」（因不
    可抗力、被害人或第三人之故意或過失）所致之事故，除因
    駕駛人之故意或過失所致之事故，依其文義及刑法體系整體
    關聯性判斷，為該條所涵蓋，而無不明確外，其餘非因駕駛
    人故意或過失所致事故之情形是否構成「肇事」，尚非一般
    受規範者所得理解或預見，於此範圍內，其文義有違法律明
    確性原則，此違反部分，應自司法院釋字第777 號解釋公布
    之日（即108 年5 月31日）起失其效力。此為該號解釋之解
    釋文所載明。是該條規定，關於違反法律明確性原則，經宣
    告失其效力部分，即非因駕駛人故意或過失所致事故之情形
    ，與該條所定「肇事」之構成要件，並不該當，自不得論以
    肇事逃逸罪（最高法院108年度台上字第3910號、第4245號
    判決意旨參照）。
  ⒉本件被告於上揭時、地，駕駛前揭曳引車，與被害人所騎電
    動自行車發生車禍，致被害人受有上開傷勢，被告雖有下車
    察看，並將被害人扶到路邊，然未報警處理，亦未對被害人
    採取任何救護措施，且未徵得被害人同意，即逕自駕駛前揭
    曳引車離開現場之事實，業據被告於警詢、偵查及原審審理
    時均坦承不諱（偵查卷第2頁背面至第4頁、第39至40頁、原
    審卷第20、22頁），核與證人即被害人於警詢、偵查時證述
    之情節大致相符（偵查卷第9、39頁），復有上揭診斷證明
    書、道路交通事故現場圖、道路交通事故調查報告表㈠、㈡、
    現場及車損採證照片、監視器錄影畫面翻拍照片等件在卷可
    稽（偵查卷第10、14至17、20至28頁），是此部分事實固堪
    認定。
  ⒊惟查，被害人於偵查中證稱：當時我騎車闖越路口的紅燈，
    看到被告的車輛出現而打滑，車輛倒地滑行，我則倒在被告
    車底等語（偵查卷第39頁），核與被告於警詢及原審審理時
    所證：當時我是駕車綠燈直行，車頭剛出來一點時，被害人
    騎車闖越紅燈，我馬上煞車，被害人就已經自摔滑倒，然後
    就撞到我的車子等語大致相符（偵查卷第2頁背面、原審卷
    第19頁背面），其等所述並無明顯矛盾或不合常情之處，且
    觀諸卷附現場監視器錄影畫面翻拍照片（偵查卷第27頁），
    亦可清楚發現被告當時駕車至本案路口時為綠燈，顯見被害
    人騎車至該路口時則應為紅燈，亦核與被害人及被告所述相
    互契合。準此而論，足徵本案車禍事故之發生，確係因被害
    人騎車闖越紅燈所致，被告係依綠燈指示駕車直行本案路口
    ，並無任何違規之情形，此外復查無其他證據可認被告就本
    案車禍事故之發生有何故意或違反注意義務等過失之情形，
    則就本案車禍事故既難認係被告故意或過失所致，揆諸首揭
    說明，即非屬被告「肇事」，自無從以肇事逃逸罪對其相繩
    。
  ⒋綜上所述，本件依檢察官所提各項證據，尚不足以證明被告
    確有「肇事」逃逸之犯行，猶未到達確信其為真實之程度，
    自不能遽認被告確有被訴之犯行。此外，復查無其他積極證
    據足以證明被告確有檢察官所指犯行，揆諸首揭法律規定與
    說明，既無足夠證據確信公訴意旨之指訴為真實，不能證明
    被告犯罪，自應為被告無罪之諭知。
三、撤銷改判之理由
    原審經詳細調查後，以被告犯罪事證明確，予以論罪科刑，
    固非無見。惟查，依司法院釋字第777號解釋意旨，非因駕
    駛人故意或過失所致事故之情形是否構成肇事逃逸罪之「肇
    事」，尚非一般受規範者所得理解或預見，於此範圍內，其
    文義有違法律明確性原則，應自該解釋公布之日即108 年5 
    月31日起失其效力。是就非因駕駛人故意或過失所致事故之
    情形，現業經上開解釋宣告失其效力，即與肇事逃逸罪之「
    肇事」要件並不該當，不得再論以肇事逃逸罪。準此，就本
    案車禍事故之發生，難認係因被告故意或過失所致，即不符
    「肇事」要件，當無從以肇事逃逸罪對被告相繩。原審未及
    依上揭解釋意旨適用法律，因而誤認被告所為仍屬肇事逃逸
    之犯行，於法容有未合。是被告上訴指摘及此，為有理由，
    原判決已屬無可維持，自應由本院予以撤銷，並改諭知被告
    無罪之判決。
據上論斷，應依刑事訴訟法第369 條第1 項前段、第364 條、第
301 條第1 項，判決如主文。
本案經檢察官廖榮寬提起公訴，被告提起上訴後，由檢察官李豫
雙到庭執行職務。
中    華    民    國    109   年    1     月    21    日
                  刑事第十五庭  審判長法  官  劉興浪
                                      法  官  古瑞君
                                      法  官  陳信旗
以上正本證明與原本無異。
檢察官如不服本判決，應於收受送達後20日內向本院提出上訴書
狀，其未敘述上訴之理由者並得於提起上訴後20日內向本院補提
理由書（均須按他造當事人之人數附繕本）「切勿逕送上級法院
」。
                                      書記官  董佳貞
中    華    民    國    109   年    1     月    21    日